臺灣高雄地方法院民事判決　　　　　　 94年度重訴字第334號
原　　　告　高雄縣農會
法定代理人　甲○○
訴訟代理人　沈榮生律師
被　　　告　丁○○
　　　　　　丙○○
　　　　　　乙○○○
共　　　同　李明益律師
訴訟代理人
上列當事人間請求返還土地等事件，經本院於民國96年7 月31日
言詞辯論終結，判決如下：
    主  文
被告丁○○應將坐落高雄市○○段第九九之二、九九之八地號土
地上如附圖所示D 、E 部分（面積分別為三十二、十一平方公尺
）之建物拆除，而將該部分土地返還予原告。
被告應連帶給付原告新臺幣伍拾柒萬伍仟元及其中新臺幣貳拾萬
元自民國九十四年十月一日起，餘自民國九十六年一月一日起均
至清償日止按週年利率百分之五計算之利息。
訴訟費用由被告丁○○負擔四分之三，餘由被告連帶負擔。
本判決於原告以新臺幣柒拾陸萬元供擔保後得假執行；但被告丁○○如以新臺幣壹佰柒拾萬柒仟參佰肆拾元；被告丁○○、丙○○、乙○○○以新臺幣伍拾柒萬伍仟元為原告供擔保後，得免為
假執行。
    事實及理由
一、原告起訴主張：原告於民國82年8 月1 日將所有座落高雄市
    ○○段第98-15 地號土地（下稱原98-15 土地）及自76年1
    月1 日起向財政部國有財產局（下稱國有財產局）承租至今
    之同段第99-2、99-8、99-19 地號土地（以下分別稱為99-2
    土地、99-8土地、99-19 土地）一併出租予被告丁○○，並
    以被告丙○○、乙○○○為其連帶保證人（下稱系爭租約）
    ，租約期間為自82年8 月1 日起至86年4 月30日止，約定租
    金為每月新臺幣（下同）30,000元，惟因99-2、99 -8 、99
    -19 土地乃原告向國有財產局承租，故無記載於書面契約內
    ，雙方並於租約到期後復合意由被告丁○○繼續承租，其間
    被告丁○○於原98-15 土地及99-2、99-8土地上興建未辦保
    存登記之建物（下稱系爭建物），系爭建物並與被告丁○○
    所有門牌號碼高雄市前金區○○○路25號建物（下稱25號建
    物）相連，原98-15 土地則於85年4 月13日分割為同段
    98-15 、98 -57地號之土地（下稱98-15 土地、98 -57土地
    ）面積分別為164 平方公尺、32平方公尺，惟仍均出租予被
    告丁○○使用，最後一次約定之租賃期間為90年5 月1 日至
    94年4 月30日止，約定租金每月25,000元，詎被告丁○○自
    94 年2月起即未繳納租金，且於租約到期後雙方並無續約，
    被告丁○○卻拒未搬離，則自94年2 月起至94年9 月30日止
    ，原告依約自得請求租金及1 倍租金之違約金共計200,000
    元，而被告丁○○於95年12月31日始將98-15 土地上之建物
    拆除而搬離，自94年10月1 日起至95年12月31日日止以1 倍
    租金計算之違約金計為375,000 元，為此爰依契約、民法第
    455 條、第962 條、連帶保證之法律關係，聲明求為判決：
    (一)被告丁○○應將坐落99-2土地、99 -8 土地上如附圖所示
    D 、E 部分（面積分別為32、11平方公尺）之建物拆除而將
    該部分土地返還予原告；(二)被告應連帶給付原告575,000 元
    及其中200,000 元自94年10月1 日起至清償日止，餘自96年
    1 月1 日起至清償日止，均按年息5 ％計算之利息；(三)願供
    擔保請准宣告假執行。
二、被告則以：系爭租約之租賃標的僅為98-15 土地，其餘均非
    屬租賃之標的，此由被告占用國有財產局所有租予原告之99
    -2、99-8土地已逾十數年，而原告與國有財產局就99-2、99
    -8、99-19 土地之土地租約期間係於90年12月1 日方訂立可
    知，而原告對被告占用之事實早已知情，其迄今始為請求自
    已逾占有物返還請求權1 年之短期時效，而依系爭租約原告
    應將原98 -15土地面積196 平方公尺之土地交付，但原告所
    有座落於同段99-7地號土地（下稱99-7土地）之門牌號碼高
    雄市前金區○○○路23號之建物（下稱23號建物）占用原98
    -15 土地面積達63平方公尺，另有13平方公尺、30平方公尺
    供作23號建物之法定空地及巷道而為被告所無法使用，以98
    -15 土地之面積僅為164 平方公尺，扣除上揭遭23號建物占
    用及供法定空地、巷道之面積後僅餘58平方公尺，而被告所
    使用者僅為54平方公尺，較系爭租約之約定短少142 平方公
    尺，而原告自82年10月起迄今已向被告收取4,085,00 0元之
    租金，以此計算，原告計溢收2,959,540 元（計算式：14 2
    ÷196 ×4,085,000 ＝2,959,540 元，元以下四捨五入），
    被告自得以此主張抵銷，原告在抵銷後已無餘額可請求等語
    為辯，並聲明駁回原告之訴及假執行之聲請，如受不利之判
    決願供擔保請准免為假執行。
三、兩造不爭執之事實：
  (一)兩造就原98-15 土地（面積196 平方公尺）訂有租賃契約，
    原租金為30,000元，嗣減為25,000元，最近續約為90年5 月
    1 日，上開租賃契約於94年4 月30日到期，因未續約而租賃
    關係消滅。
  (二)目前99-2土地、99-8土地上如附圖所示之Ｄ、Ｅ部分面積32
    平方公尺、11平方公尺之土地由被告所興建之系爭建物占用
    ，而99-2及99-8是原告向國有財產局承租之土地。
  (三)被告自94年2 月起即未繳納租金，共積欠租金75,000元，且
    自租期屆滿後至95年12月31日98-15 土地上建物拆遷點交時
    為止，應賠償原告每月25,000元之補償費，共積欠補償費50
    0,000 元，合計575,000 元。
四、本件經整理並協議簡化爭點後，兩造均同意本件之爭點為：
    ？(一)系爭租約範圍是否包括99-2、99-8土地？(二)原告依據民
    法第455 條、第962 條請求返還99-2土地、99-8土地有無理
    由？(三)被告主張抵銷有無理由及可抵銷之數額？茲就各項爭
    點審究如次：
  (一)系爭租約範圍是否包括99-2、99-8土地？
    按解釋當事人之契約，應以當事人立約當時之真意為準，而
    真意何在，又應以過去事實及其他一切證據資料為斷定之標
    準，不能拘泥文字致失真意，最高法院19年上字第453 號、
    39年台上字第1053號分別著有判例。經查，被告丁○○於82
    年9 月1 日前往原告處協商租金時係陳稱：「本人房屋係在
    貴會上開土地前方，目前係為營業需要擬使用貴會土地，請
    貴會以每月15,000元出租本人」等語，而嗣後雙方於系爭租
    約82年之特別約定事項第3 點則記載：「租賃地之周圍現有
    空地部分，乙方（即被告丁○○）不得建築房屋或添設其他
    造作物」等語，嗣於90年之特別約定事項第1 、3 點則記載
    ：「乙方就租賃地，現供現狀使用」、「租賃地之周圍現有
    空地部分，乙方欲增設簡易造作物，需徵得甲方（即原告）
    書面同意」等語，而原告早於76年1 月1 日起即向國有財產
    局承租99-2、99-8、99-19 土地至今，此有系爭租約、高雄
    縣農會出租高雄市○○段98-15 號部分土地議價紀錄、國有
    土地租賃契約等件在卷可稽，而被告所有之25號建物及99-7
    土地位於原98-15 土地之前，99-2土地、99-8土地位於此2
    筆土地間，系爭建物則座落於原98-15 土地及99-2、99-8、
    99-7土地上，且與被告丁○○之25號建物相連，搭建至今約
    15年等情，此經本院於94年11月22日勘驗屬實，並有勘驗筆
    錄及高雄市政府地政處鹽埕地政事務所歷次複丈成果圖在卷
    可參，另證人即原告之法定代理人甲○○於本院96年7 月4
    日審理時亦證稱：「（問：當初原告要租給被告丁○○時，
    旁邊還有空地，那些空地有無要給被告丁○○使用？）答：
    有，當初就是有包括旁邊的空地。（問：租約上面沒有記載
    到空地？）答：當初的意思是包括空地都給被告丁○○使用
    ，但確實沒有記載在租約，因為空地是向國有財產局租的，
    所以沒有寫進去，但是都要給被告丁○○用，我們98-15 租
    給被告丁○○後，其他週邊的土地就沒有使用，所以全部給
    被告丁○○使用。（問：當初算租金時有無考慮到周圍空地
    ？）答：有。‧‧‧（問：當初被告租地用途為何？）答：
    被告丁○○本身有一塊地在原告地的旁邊，租起來要一起使
    用，租地用途沒有限制，但是如果要蓋房子，要徵得我們同
    意。‧‧‧（問：98-15 地號原本面積就是196 平方公尺，
    但原告交給被告丁○○的土地包括旁邊的空地，所以契約記
    載196 平方公尺是包括空地面積還是只有98-15 的面積？）
    答：租約記載98-15 面積，但實際上全部的地都要給被告丁○○使用。（問：當初土地租給被告丁○○時，是否在該地
    旁就已經蓋有建物？）答：是，租給被告丁○○之前大樓就
    蓋好了。‧‧‧（問：82年土地交給被告丁○○使用時，是
    否就約定依照當時的現狀交給被告丁○○？）答：是。」等
    語綦詳，而證人甲○○雖為原告之法定代理人，但其當時亦
    有出席議價之會議，且其證詞亦與前揭會議紀錄、使用執照
    等件之內容相符，所言應堪採信。今證人甲○○既已證稱當
    初是將實際上所有的空地均交給被告丁○○一起使用，計算
    租金時亦將周圍空地列入，而議約當時99-2、99 -8 土地亦
    為原告所管領之空地，且被告於議約時乃表示欲使用位於其
    所有25號建物後方之土地，系爭租約復於特別約定事項第3
    點就原98-15 土地之週圍空地一併予以約定，而被告丁○○
    所建之系爭建物既占用98-15 土地及99-2、99-8、99-7土地
    而與25號建物相連，若系爭建物不使用99-2、99-8土地即無
    法與25號建物相連而達整體使用之經濟效益，則以兩造於訂
    立系爭租約時之認知及現狀事實，系爭租約條款之約定及被
    告事後使用土地之方式等一切情狀，足認當初系爭租約約定
    之租賃範圍係包括99-2、99 -8 、99-19 土地而非僅限於文
    意上之原98-1 5土地甚明。
  (二)原告依據民法第455 條、第962 條請求返還99-2、99-8 土
    地有無理由？
    系爭租約已於94年4 月30日到期，因未續約而租賃關係消滅
    ，而系爭租約之租賃範圍則包括99-2、99-8土地等情已如前
    述，是系爭租約既已到期，原告本於租賃之法律關係請求被
    告丁○○返還租賃物99-2、99-8土地自有理由，而原告主張
    之民法第455 條既有理由，本院即無庸審酌第962 條，附予
    敘明。
  (三)被告主張抵銷有無理由？
    被告自94年2 月起即未繳納租金，共積欠租金75,000元，且
    自租期屆滿後至95年12月31日98-15 土地上建物拆遷點交時
    為止，應賠償原告每月25,000元之補償費共500,000 元，兩
    者合計為575,000 元，其中租金加計自94年5 月至9 月之賠
    償金為200,000 元，自94年10月至95年12月之賠償金為375,
    000 元，原告依系爭租約交付被告丁○○之土地包括99-2、
    99-8、99-19 土地，而計算租金時亦將週圍空地列入等情已
    如前述，而被告丙○○、乙○○○為系爭租約之連帶保證人
    ，就被告丁○○之債務負完全保證責任，另99 -2 、99-8、
    99-19 土地面積分別為35平方公尺、27平方公尺、5 平方公
    尺，原98 -15土地於85年4 月13日分割為98 -15土地、98-5
    7 土地，面積分別為164 平方公尺、32平方公尺，原告所有
    之23號建物早於77年間已興建完成，占用原98-15 土地之面
    積為63平方公尺，並以98-15 土地43平方公尺之土地供作法
    定空地，於法定空地之不得重複使用係指不得重複建築使用
    等情，此有系爭租約契約書、土地登記第2 類謄本、高雄市
    政府地政處鹽埕地政事務所96年4 月24日函文、高雄市政府
    工務局95年10月26日、96年4 月25日函文暨（77）高市工建
    築使字第02983 號使用執照等件附卷可稽，則以被告丁○○
    於租用原98-15 土地時原告之23號建物早已興建於其上，被
    告丁○○於此自無不知之理，而被告丁○○仍願意承租，堪
    認被告丁○○對於依現狀承租已有同意，況原告之23號建物
    雖占用63平方公尺之土地，但99 -2 、99-8、99-19 土地面
    積加總則有67平方公尺，此已超過原告占用之部分，故原告
    交付被告丁○○使用之土地面積以超過契約所約定之196 平
    方公尺堪可認定，至其所交付之空地中固然有法定空地而不
    得供建築使用，惟系爭租約之租賃目的既非租地建屋，原告
    所交付之土地在使用上固然有不得建築之限制，此亦難謂為
    非依債之本質為給付，故原告並無溢收租金而無庸負不完全
    給付之責，被告丁○○以此主張與其所積欠之租金75,000元
    、賠償金500,000 元共575, 000元為抵銷自無理由，而被告
    丙○○、乙○○○既為系爭租約之連帶保證人，就被告丁○○所積欠之租金及賠償金自應依約負連帶清償之責。
五、綜上，系爭租約之租賃標的包括原98-15 土地（嗣後分割為
    98-15 、98-57 土地）及99-2、99-8、99-19 土地，而系爭
    租約已因到期而租賃關係消滅，被告丁○○本應將座落於99
    -2、99-8土地之系爭建物拆除返還土地予原告，另原告之23
    號建物雖占用原98-15 土地63平方公尺，另有43平方公尺做
    為法定空地，但此為被告丁○○於承租時已知而無異議，且
    原告另交予被告使用之99-2、99-8、99-19 土地面積達67平
    方公尺，而供法定空地使用之部分僅限制不得建築，亦與系
    爭租約之目的無違，原告之給付與債之本質無違，被告丁○○尚不得主張原告應負不完全給付責任而主張與所積欠之租
    金、賠償金抵銷，而被告丙○○、乙○○○既為連帶保證人
    ，對被告丁○○所應負之債務亦同負連帶賠償之責，從而原
    告本於契約、民法第455 條、連帶保證之法律關係，聲明求
    為判決：(一)被告丁○○應將坐落99-2、99-8土地上如附圖所
    示D 、E 部分（面積分別為32、11平方公尺）之建物拆除，
    將該部分土地返還與原告；(二)被告應連帶給付原告575,000
    元及其中200,000 元自94年10月1 日起，餘自96年1 月1 日
    起均至清償日止皆按年息5 ％計算之利息，為有理由，應予
    准許。
六、本件事證已臻明確，兩造其餘攻擊防禦方法，於本案判決之
    結果不生影響，爰不一一論列，併此敘明。
七、兩造陳明願供擔保請為宣告假執行或免為假執行，經核均與
    規定相符，爰分別酌定相當之擔保金額予以宣告。
八、結論：本件原告之訴為有理由，依民事訴訟法第85條第1 項
    但書、第85條第2 項、第390 條第2 項、第392 條第2 項，
    判決如主文。
中　　華　　民　　國　　96　　年　　8 　　月　　28　　日
          民事第四庭    審判長法　官   黃宏欽
                              法  官   古振暉
                              法  官   黃宣撫
上為正本係照原本作成。
如不服本判決，應於判決送達後20日內向本院提出上訴狀並表明
上訴理由，如於本判決宣示後送達前提起上訴者，應判決送達後
10日內補提上訴理由書（須附繕本）。
中　　華　　民　　國　　96　　年　　8 　　月　　28　　日
                              書記官   王美玲
